ACORDAO-COMPLETO-2571699

ACÓRDÃO 108/2023 ATA 3/2023 - PLENÁRIO

VISTOS, relatados e discutidos o agravo interposto pelo Ministério da Saúde em face do despacho à peça 25, por meio do qual foi concedida medida cautelar para que suspendesse a abertura do Pregão Eletrônico 126/2022-SRP;
ACORDAM os Ministros do Tribunal de Contas da União, reunidos em Sessão do Plenário, diante das razões expostas pelo Relator e com fundamento no art. 276, caput e §1º e 289, do Regimento Interno deste Tribunal, em:
9.1. referendar a medida cautelar exarada por meio do despacho à peça 25;
9.2. conhecer e negar provimento ao agravo interposto pelo Ministério da Saúde em face do despacho de peça 25; 
9.3. restituir os autos à AudSaúde para análise de mérito com a urgência que o caso requer; e
9.4. notificar a agravante e o representante da prolação deste acórdão.

Referendo de medida cautelar adotada em 4/1/2023 em processo de representação de empresa em face de pregão realizado pelo Ministério da Saúde, para aquisição de Imunoglobulina humana 5 g.

Ministério da Saúde.

3. Interessado: Ministério da Saúde.

13.1. Ministros presentes: Bruno Dantas (Presidente), Walton Alencar Rodrigues, Benjamin Zymler, Augusto Nardes, Vital do Rêgo (Relator) e Jorge Oliveira.
13.2. Ministro-Substituto convocado: Marcos Bemquerer Costa.

BLAU FARMACEUTICA S.A

VITAL DO RÊGO

Adoto como parte do relatório o despacho prolatado em 4/1/2023, que fundamentou a concessão da medida cautelar constante à peça 25:
Trata-se de representação formulada pela empresa Virchow Biotech Private Limites, versando sobre possíveis irregularidades ocorridas no Edital de Pregão Eletrônico 126/2022 - SRP, para aquisição de 568.154 frascos de Imunoglobulina Humana 5g injetável, sob responsabilidade do Departamento de Logística em Saúde do Ministério da Saúde (Dlog/MS) . 
Considerando que no referido pregão foi vedada a participação de empresas estrangeiras sem registro do produto no Brasil (Anvisa) , sem justificativas;	
Considerando que a participação de empresas estrangeiras sem registro na Anvisa, com base na Resolução RDC 203/2017, que estabelece os critérios e os procedimentos para a importação, em caráter de excepcionalidade, de produtos sujeitos à vigilância sanitária sem registro na Anvisa, tem sido aceita pelo ministério;
Considerando que o edital faz referência à Resolução Cmed 7/2022, que dispõe sobre a liberação dos critérios de estabelecimento ou de ajuste de preços de medicamentos com risco de desabastecimento no mercado brasileiro;
Considerando que o uso desse embasamento, em conjunto com a restrição de participação de empresas estrangeiras sem registro na Anvisa, permitirá que o preço do medicamento tenha possibilidade de ser superior ao de referência;
Considerando, em cognição sumária, que, apesar de a liberação de preço da imunoglobulina pode ter a intenção de aumentar a oferta no mercado e regularizar o estoque do MS, não se justifica que a licitação exclua empresas estrangeiras as quais, sabidamente, têm fornecido o medicamento a preços menores que empresas nacionais;
Considerando que, diante do histórico de dificuldades de aquisição do referido medicamente pelo Ministério da Saúde, deve haver motivação contundente para a exclusão da participação de empresas estrangeiras sem registro do produto no Brasil;
Considerando, assim, provável infração a princípios constitucionais da seleção da proposta mais vantajosa para a administração e de economicidade, além de grave risco de lesão ao erário e/ou de que o Ministério da Saúde não consiga disponibilizar o medicamento em quantidade necessária à demanda do SUS;
Considerando a presença dos pressupostos para concessão de medida cautelar, consubstanciados na possível restrição à competitividade e economicidade do certame (fumus boni iuris) e na iminência da abertura do referido pregão na data de 5/1/2023 (periculum in mora) ;
Considerando, por fim, que o TC Processo 000.015/2023-7, referente à representação da empresa Nanjing Phamacare CO Ltd versa sobre a mesma matéria tratada nestes autos; 
Conheço, com fulcro nos arts. 235, caput, e 237, inciso VII, do Regimento Interno do TCU, das representações objetos dos TCs Processo 031.627/2022-6 e Processo 000.015/2023-7 e determino:
i) cautelarmente, nos termos do art. 276, caput, do Regimento Interno/TCU, ao Ministério da Saúde que suspenda a abertura do Pregão Eletrônico 126/2022-SRP até a manifestação definitiva deste Tribunal sobre o mérito das representações;
ii) oitiva do Ministério da Saúde, nos termos do art. 276, § 3º, do Regimento Interno/TCU, para, no prazo de até 15 (quinze) dias, manifestar-se sobre os fatos apontados nas representações, em especial quanto aos seguintes tópicos:
a)	motivação, acompanhada de documentação comprobatória, para o fato de excluir a participação de empresas estrangeiras sem registro do produto imunoglobulina humana no Brasil, diante do histórico de dificuldade de aquisição do fármaco e em atitude oposta ao que vinha sendo praticado pelo Ministério da Saúde;
b)	o orçamento estimado da contratação e se este se encontra em consonância com os preços então praticados pelo Ministério;
c)	informações sobre eventual contrato vigente para o fornecimento do fármaco, prazo de validade dele e previsão de suficiência de abastecimento com base no estoque atual e em eventuais entregas previstas;
d)	possibilidade de prorrogação do eventual contrato vigente; e 
e)	esclarecer sobre risco de desabastecimento, apresentando a documentação comprobatória dos esclarecimentos apresentados;
iii) apensar o TC Processo 000.015/2023-7 aos presentes autos;
iv) comunicar às representantes sobre a presente decisão; e
v) encaminhar cópia deste despacho e da instrução da SecexSaúde e da peça 1 dos autos ao Ministério da Saúde, a fim de subsidiar as respostas às medidas ora adotadas.
Posteriormente, o Ministério da Saúde agravou o referido despacho, alegando que o teor do instrumento convocatório foi estruturado em observância das balizas normativas de regência do tema, as quais determinam, em suma, que a regra geral do processo de aquisição de medicamentos no país requer o seu devido registro na Anvisa por parte das empresas. Assim, solicitou a retificação do despacho agravado para viabilizar a manutenção dos critérios de qualificação técnica para habilitação previstos no edital e a continuidade do pregão eletrônico, pelas razões que se seguem (peça 36) :
VI - Dos fundamentos para reforma da decisão 
a. Observância, pelo MS, da base legal e da regulação normativa de regência da aquisição de medicamentos no Brasil. 
A Lei n° 8.080, de 19 de setembro de 1990, a qual dispõe sobre as condições para a promoção, proteção e recuperação da saúde, a organização e o funcionamento dos serviços correspondentes, ao dispor acerca da assistência terapêutica e da incorporação de tecnologia em saúde, é taxativa ao vedar, como regra, a distribuição de medicamento sem registro na ANVISA. Transcreve-se, por esclarecedor, o texto do citado dispositivo legal: 
Art. 19-T. São vedados, em todas as esferas de gestão do SUS: (Incluído pela Lei nº 12.401, de 2011) 
I - o pagamento, o ressarcimento ou o reembolso de medicamento, produto e procedimento clínico ou cirúrgico experimental, ou de uso não autorizado pela Agência Nacional de Vigilância Sanitária - ANVISA; (Incluído pela Lei nº 12.401, de 2011) 
II - a dispensação, o pagamento, o ressarcimento ou o reembolso de medicamento e produto, nacional ou importado, sem registro na Anvisa. (Incluído pela Lei nº 12.401, de 2011) Parágrafo único. Excetuam-se do disposto neste artigo: (Incluído pela Lei nº 14.313, de 2022) 
I - medicamento e produto em que a indicação de uso seja distinta daquela aprovada no registro na Anvisa, desde que seu uso tenha sido recomendado pela Comissão Nacional de Incorporação de Tecnologias no Sistema Único de Saúde (Conitec) , demonstradas as evidências científicas sobre a eficácia, a acurácia, a efetividade e a segurança, e esteja padronizado em protocolo estabelecido pelo Ministério da Saúde; (Incluído pela Lei nº 14.313, de 2022) 
II - medicamento e produto recomendados pela Conitec e adquiridos por intermédio de organismos multilaterais internacionais, para uso em programas de saúde pública do Ministério da Saúde e suas entidades vinculadas, nos termos do § 5º do art. 8º da Lei nº 9.782, de 26 de janeiro de 1999. (Incluído pela Lei nº 14.313, de 2022) (Destacamos) 
Contudo, a legislação federal já houvera disposto, ainda na década de 1970, que, nenhum medicamento, droga, insumo farmacêuticos e correlatos, cosméticos, saneantes e outros produtos afins poderia ser industrializado, exposto à venda ou entregue ao consumo antes de registrado no Ministério da Saúde. Nesta quadra, válido é o registro do art. 12 da Lei n° 6.360, de 23 de setembro de 1976, vejamos: 
Art. 12 - Nenhum dos produtos de que trata esta Lei, inclusive os importados, poderá ser industrializado, exposto à venda ou entregue ao consumo antes de registrado no Ministério da Saúde.
 § 1º - A Agência Nacional de Vigilância Sanitária - ANVISA - definirá por ato próprio o prazo para renovação do registro dos produtos de que trata esta Lei, não superior a 10 (dez) anos, considerando a natureza do produto e o risco sanitário envolvido na sua utilização. (Incluído pela Lei nº 13.097, de 2015) (...) 
A Lei n° 9.782, de 26 de janeiro de 1999, ao criar a Agência Nacional de Vigilância Sanitária (ANVISA) definiu suas competências, notadamente no âmbito normativo-regulamentar do controle e registro dos medicamentos de uso humano, assim estabelecendo, vejamos: 
Art. 2º Compete à União no âmbito do Sistema Nacional de Vigilância Sanitária: 
I - definir a política nacional de vigilância sanitária; 
II - definir o Sistema Nacional de Vigilância Sanitária; 
III - normatizar, controlar e fiscalizar produtos, substâncias e serviços de interesse para a saúde; 
 (...) 
Art. 7º Compete à Agência proceder à implementação e à execução do disposto nos incisos II a VII do art. 2º desta Lei, devendo: 
 (...) 
VII - autorizar o funcionamento de empresas de fabricação, distribuição e importação dos produtos mencionados no art. 8° desta Lei e de comercialização de medicamentos; (Redação dada pela Medida Provisória nº 2.190-34, de 2001) 
VIII - anuir com a importação e exportação dos produtos mencionados no art. 8º desta Lei; IX - conceder registros de produtos, segundo as normas de sua área de atuação; 
 (...) 
Art. 8º Incumbe à Agência, respeitada a legislação em vigor, regulamentar, controlar e fiscalizar os produtos e serviços que envolvam risco à saúde pública. 
§ 1º Consideram-se bens e produtos submetidos ao controle e fiscalização sanitária pela Agência: 
I - medicamentos de uso humano, suas substâncias ativas e demais insumos, processos e tecnologias; (...) 
No regular exercício do poder normativo-regulamentar a ANVISA editou a Resolução 203, de 26 de dezembro de 2017, a qual dispôs acerca dos critérios e procedimentos para importação, "em caráter de excepcionalidade", de produtos sujeitos à vigilância sanitária sem registro na Anvisa. Assim procedendo elencou, em seu art. 3°, as hipóteses excepcionais que autorizam a importação de tais produtos, nos seguintes termos: 
Art. 3º Poderão ser autorizados para importação, em caráter de excepcionalidade, os produtos sujeitos à vigilância sanitária cujo fármaco e/ou tecnologia se enquadrem em, pelo menos, uma das seguintes situações: 
I - indisponibilidade no mercado nacional, bem como de suas alternativas terapêuticas ou produtos usados para a mesma finalidade devidamente registrados, quando existirem; 
II - emergência de saúde pública de importância nacional, nos termos do Decreto nº 7.616, de 2011, ou de importância internacional (ESPII) , conforme o Regulamento Sanitário Internacional; 
III - imunobiológicos integrantes do Programa Nacional de Imunização, adquiridos por meio do Fundo Rotatório para Aquisições de Imunobiológicos da Organização Pan-americana da Saúde (Opas) /Organização Mundial de Saúde (OMS) ; ou 
IV - doações oriundas de organismos internacionais multilaterais ou agências oficiais de cooperação estrangeira. 
§ 1º Para fins desta Resolução, a indisponibilidade no mercado nacional é caracterizada pela incapacidade, temporária ou definitiva, de atendimento à demanda do Sistema Único de Saúde por detentores de registro devidamente regularizados no país. 
§ 2º As aquisições de produtos sujeitos à vigilância sanitária para atendimento às situações do inciso II deste artigo poderão ser autorizadas mesmo quando não realizadas por intermédio de organismos multilaterais internacionais. (Destacamos e grifamos) 
À luz das diretrizes estabelecidas pelo rol normativa elencados alhures, a Coordenação-Geral do Componente Especializado da Assistência Farmacêutica (CGCEAF) esclareceu, nos termos da Nota Técnica nº 11/2023- CGCEAF/DAF/SCTIE/MS, que elaborou o edital do Pregão Eletrônico 126/2022-SRP lastreada no princípio da legalidade, compatibilizando as balizas legais e normativo-regulamentares com o bom quadro fático atual, segundo o qual não é possível afirmar haver indisponibilidade no mercado nacional e, portanto, considerando a regra geral a qual estabelece que a aquisição de medicamentos no país deve ser pactuada com empresas que possuam o registro do insumo na ANVISA 
Esclareceu a CGCEAF que processo licitatório pretérito, tal qual o pregão Eletrônico n° 24/2021, no qual foi permitida a participação de empresas estrangeiras empresas estrangeiras sem registro na ANVISA com lastro na aludida RDC ANVISA n° 203/2017, se desenvolveu em contexto fático diverso do atual, uma vez que no primeiro semestre de 2021 restou caracterizada a dificuldade para a obtenção de imunoglobulina humana, notadamente em razão dos efeitos da pandemia mundial ocasionada pelo Covid-19, com decréscimos nas taxas de doação e fornecimento de sangue, afetando, consequentemente, a produção de imunoglobulina humana.
A mudança do quadro fático excepcional pode ser exemplificada pela edição e ulterior prorrogação, até 30 de junho de 2022, da Resolução ANVISA RDC n° 563, de 15 de setembro de 2021, a qual dispôs, de forma extraordinária e temporária, acerca dos requisitos para a importação e uso de imunoglobulina humana, em virtude da emergência de saúde pública internacional relacionada ao SARS-CoV-2. O artigo 2° da mencionada norma houvera autorizado a importação, em caráter excepcional e temporário, de imunoglobulina humana sem registro sanitário no Brasil pelo Ministério da Saúde. Vejamos o texto do aludido artigo: 
Art. 2º Poderá ser autorizada a importação excepcional e temporária de imunoglobulina humana que não possua registro sanitário no Brasil pelo Ministério da Saúde, secretarias estaduais e municipais de saúde e por unidades de saúde, desde que atendidos os requisitos estabelecidos por esta Resolução.
§ 1º Os produtos importados nos termos desta Resolução estão dispensados de regularização sanitária pela Anvisa ou, no caso dos regularizados, podem ser importados mediante autorização da Declaração do Detentor do Registro (DDR) , nos termos da Resolução de Diretoria Colegiada - RDC nº 81, de 5 de novembro de 2008. 
§ 2º O produto previsto no caput pode ser importado, desde que atenda aos critérios desta Resolução e que o importador garanta a sua procedência, qualidade, segurança e eficácia.
Contudo, relatou a CGCEAF/MS que a mencionada resolução foi prorrogada por, duas vezes, pela agência sanitária e vigorou até meados do ano de 2022, mesmo após o encerramento da Emergência em Saúde Pública de Importância Nacional (ESPIN) . Esclareceu a Coordenação-Geral do Componente Especializado da Assistência Farmacêutica que a prorrogação foi efetivada para conter o desabastecimento e, neste contexto, serviu-se das explanações do diretor da Anvisa Alex Campos que houvera se manifestado acerca do tema nos seguintes termos, in verbis: 
" (...) 
Segundo o diretor da Anvisa Alex Campos, relator do processo, a importação de medicamentos sem registro, embora não seja uma situação desejável, é o recurso do qual a Agência, como parte do Sistema Único de Saúde (SUS) e observando o interesse público, pode lançar mão para reduzir o risco de desabastecimento de produtos essenciais ao país. O diretor reforçou que "cabe a esta Agência regulamentar o tema de forma a garantir a devida segurança sanitária dos produtos importados, por meio da previsão de critérios de qualidade e estratégias de mitigação do risco". 
Ademais, a CGCEAF esclareceu que a ANVISA houvera decidido por não mais prorrogar a RDC n° 563/2021, fato que leva a referida área técnica à conclusão de que a própria agência reguladora entendeu superado o quadro fático excepcional e que, portanto, a manutenção da flexibilização das medidas de importação de imunoglobulina humana não se fazia, por hora, necessária, diante da não caracterização de um quadro de indisponibilidade no mercado nacional do insumo devidamente registrado. Cumpre, neste cenário, trazer à colação excerto do Nota Técnica nº 11/2023- CGCEAF/DAF/SCTIE/MS: 
" (...) 
 5.1.1.10. É fato que o último PE 24/2021, cuja sessão foi realizada em 22/03/2021 para a aquisição de 575.385 unidades de Frasco-ampola de Imunoglobulina Humana 5g permitiu a participação de empresas estrangeiras sem registro na ANVISA com base na RDC 203/2017. Contudo, é preciso evitar uma análise anacrônica para não corrermos o risco de avaliar uma situação do passado apenas com o olhar do presente. 
5.1.1.11. No primeiro semestre de 2021 a situação era, realmente, de iniguilável dificuldade para a obtenção de imunoglobulina humana, especialmente diante da pandemia mundial ocasionada pelo Covid-19, pois houve notória diminuição de doações/fornecimento de sangue, afetando sobremaneira a produção e oferta de imunoglobulina no mercado nacional diante da escassez de plasma sanguíneo. 
5.1.1.12. Diante desse cenário de grande e comprovada escassez, lançou-se o PE 24/2021, no qual foi permitida a participação de empresas estrangeiras e redução de cotação parcial de 20% para 10%, com fundamento na RDC 203/2017, diante da situação excepcional caracterizada. 
5.1.1.13. Já em relação ao PE 126/2022, tal indisponibilidade no mercado nacional ainda não se caracterizou. As empresas VIRCHOW e NANJING, para defender a necessidade de aplicação da RDC 203/2017, trazem em suas representações que este cenário de escassez, que se apresentava no início de 2021, ainda não se alterou. Vejamos abaixo:
 REPRESENTAÇÃO DA VIRSHOW (P. 5) : E este cenário não se alterou. A indústria nacional ainda não tem condições de suprir a demanda por este produto. Para além da insuficiência de produção do fármaco pelas indústrias nacionais, desde 2020, a produção mundial, que foi drasticamente afetada pelo advento da pandemia de Covid-19, ainda não voltou aos patamares pré-pandemia, diga-se. 
REPRESENTAÇÃO DA NANJING (P. 19) : É imperioso que se reconheça que o mercado nacional ainda não tem condições de satisfazer a demanda da rede SUS pela imunoglobulina humana 5g, injetável. A possibilidade de participação de empresas estrangeiras, mesmo sem registro do medicamento na Anvisa, permite uma expressiva economia para os cofres públicos, sendo essencial destacar que a aquisição de medicamentos acima do Preço Máximo de Vendas ao Governo (PMVG) configura irregularidade.
5.1.1.14. Contudo, a administração pública não pode pautar suas decisões, de modo a aplicar um regramento excepcional como a RDC 203/2017, com base em uma presunção de indisponibilidade. Como previsto no próprio §1º, art. 3º, da RDC 203/2017, a indisponibilidade no mercado nacional caracteriza-se pela incapacidade, temporária ou definitiva, de atendimento à demanda do Sistema Único de Saúde por detentores de registro devidamente regularizados no país. Ou seja, para o estrito cumprimento da lei, é necessário que tal indisponibilidade esteja efetivamente caracterizada, não havendo espaço para uma presunção discricionária por parte da área técnica. 
 
Importante é o registro de que esta Eg. Corte de Contas Federal assenta, em sua cartilha de Orientações para Aquisições Públicas de Medicamentos, notadamente ao discorrer acerca da definição dos "critérios de habilitação técnica específicos para os medicamentos", que nenhum produto, inclusive o importado, pode ser industrializado, exposto à venda ou entregue ao consumo antes de registrado na Anvisa, ratificando, portanto, a regra geral pontuada alhures. 
Nesta quadra, nos limites da moldura normativa acima referenciada, a Coordenação-Geral do Componente Especializado da Assistência Farmacêutica do MS esclareceu que considerando o arrefecimento da pandemia do Covid-19; considerando também a não prorrogação da RDC n° 563/2021 e o contexto fático que lastreou a edição da Resolução CMED nº 07/2022, não seria possível, no momento atual, a aplicação excepcional da RDC n° 203/2017. Tal quadro justificou, portanto, a opção técnica no sentido da publicação do Edital do PE n° 126/2022 considerando a regra geral, qual seja: o estabelecimento do critério da participação de empresas que possuam registro do insumo na ANVISA.
Contudo, é importante destacar que o Ministério da Saúde realçou não estar afastada a possibilidade de aplicação da RDC n° 203/2017 em eventuais pregões futuros para o abastecimento do referido fármaco, desde que "devidamente caracterizadas" as hipóteses excepcionais nela previstas. 
b. Dos critérios técnicos em licitações de hemoderivados necessários para preservar a segurança, eficácia, qualidade, segurança no fornecimento/disponibilidade e suporte científico 
O despacho decisório ora objurgado pontua que a restrição de participação de empresas estrangeiras sem registro na Anvisa permitirá que o preço do medicamento tenha possibilidade de ser superior ao de referência. Deduz, em cognição sumária, que, não obstante a liberação de preço da imunoglobulina tenha o escopo de aumentar a oferta no mercado e regularizar o estoque do MS, não seria justificável a exclusão das empresas sem registro dos insumos as quais, em razão de contratações pretéritas, têm fornecido o medicamento a preços menores que empresas nacionais. Nesta quadra, suscitou "provável infração a princípios constitucionais da seleção da proposta mais vantajosa para a administração e de economicidade, além de grave risco de lesão ao erário e/ou de que o Ministério da Saúde não consiga disponibilizar o medicamento em quantidade necessária à demanda do SUS". 
Contudo, a Coordenação-Geral do Componente Especializado da Assistência Farmacêutica (CGCEAF) esclareceu a importância, notadamente quando da aquisição de insulina humana, da adoção de cautelas voltadas para a redução de riscos, para a considerar, adicionalmente, o critério qualitativo, os efeitos sobre a população e dentre outros. Nesta perspectiva, a própria CGCEAF referenciou precedente desta Eg. Corte, nos termos do Acórdão n. 766/2010, no qual este Tribunal de Contas sustentou que o critério de uma aquisição de hemoderivados não pode ser pautado meramente no preço, pois a importância, o impacto na vida de milhares de pacientes e outras peculiaridades desses medicamentos impõe sejam considerados aspectos afetos à qualidade, à segurança, à eficácia clínica, dentre outros.
Neste cenário, o Ministério da Saúde, fez expresso registro ao seguinte excerto de julgamento desta Corte de Contas, vejamos: 
" (...) Critérios de julgamento das propostas 
Nas licitações realizadas pelo Ministério da Saúde para compra de fatores de coagulação, o único critério utilizado para julgamento das propostas é o menor preço. Contudo, em virtude das diferenças existentes entre os produtos dos fornecedores e da importância desses medicamentos para a qualidade de vida e segurança dos usuários, mostra-se recomendável que seja utilizado o tipo de licitação "técnica e preço¿.
 (...) 
Para que o MS possa comprar os medicamentos de diferentes fornecedores a preços diferentes, é preciso que o julgamento das propostas se dê também em termos de critérios técnicos, o que proporcionaria uma competição mais justa, já que para produtos de maior qualidade seria pago um valor maior e se evitaria que os produtos de qualidade inferior tivessem seus preços elevados até um valor próximo aos demais. 
Segundo a Lei 8.666 de 21 de junho de 1993:
Art. 46. Os tipos de licitação, melhor técnica ¿ ou ¿técnica e preço¿ serão utilizados exclusivamente para serviços de natureza predominantemente intelectual, em especial na elaboração de projetos, cálculos, fiscalização, supervisão e gerenciamento e de engenharia consultiva em geral e, em particular, para a elaboração de estudos técnicos preliminares e projetos básicos e executivos, ressalvado o disposto no § 4º do artigo anterior.
§ 3º Excepcionalmente, os tipos de licitação previstos neste artigo poderão ser adotados, por autorização expressa e mediante justificativa circunstanciada da maior autoridade da Administração promotora constante do ato convocatório, para fornecimento de bens e execução de obras ou prestação de serviços de grande vulto majoritariamente dependentes de tecnologia nitidamente sofisticada e de domínio restrito, atestado por autoridades técnicas de reconhecida qualificação, nos casos em que o objeto pretendido admitir soluções alternativas e variações de execução, com repercussões significativas sobre sua qualidade, produtividade, rendimento e durabilidade concretamente mensuráveis, e estas puderem ser adotadas à livre escolha dos licitantes, na conformidade dos critérios objetivamente fixados no ato convocatório. 
O fornecimento de fatores de coagulação se enquadra na exceção do § 3º. Trata-se de um fornecimento de bens de grande vulto: o Brasil é um dos maiores consumidores de fator de coagulação do mundo e seu consumo de dá completamente pela compra junto aos fabricantes internacionais. O produto é dependente de tecnologia sofisticada: é complexo o processo de fracionamento do plasma, tanto que o país está implantando a fábrica da Hemobrás com a compra de tecnologia junto a uma empresa francesa. Esta tecnologia também é de domínio restrito: como foi demonstrado no Capítulo 4, trata-se de um mercado mundial oligopolizado com indícios de formação de cartel.
Contudo, esta auditoria não é capaz de analisar se as diferenças entre os medicamentos apresentam ¿repercussões significativas sobre sua qualidade, produtividade, rendimento e durabilidade concretamente mensuráveis¿. Não há como esta Corte de Contas apontar se os medicamentos disponíveis resultarão em diferenças significativas nos efeitos sobre a população. Cabe à CGSH realizar esta análise, com vistas a identificar se o tipo de licitação "técnica e preço¿ é aplicável ao caso.
Na licitação por "técnica e preço", segundo a Lei 8.666, art. 46, § 2º, inciso II, 'a classificação dos proponentes far-se-á de acordo com a média ponderada das valorizações das propostas técnicas e de preço, de acordo com os pesos preestabelecidos no instrumento convocatório¿. Primeiro é feita a avaliação e classificação das propostas de acordo com os critérios pertinentes e adequados ao objeto licitado. Também será feita a avaliação e a valorização das propostas de preços, de acordo com critérios objetivos. Então, classifica-se os proponentes de acordo com a média ponderada entre a técnica e o preço. 
Nos demais países, a grande maioria deles se utiliza de licitações semelhantes a do tipo "técnica e preço¿. Segundo a FMH (2006) : 
As propostas podem ser classificadas com base no preço mais baixo ou com base na proposta economicamente mais vantajosa (MEAT) . A proposta mais vantajosa economicamente, que equilibra diversos critérios, é o método mais usual para a compra de fatores de coagulação. Já as licitações com base em preço mais baixo raramente são usadas. 
Quando é utilizada a MEAT, as propostas são julgadas com base em critérios pré-estabelecidos. Para concentrados de fator de coagulação os critérios geralmente incluirão aspectos como segurança, qualidade, eficácia clínica, fornecimento, suporte técnico e médico, e preço 13. 
A Irlanda, que apresenta um consumo de mais de 5 UI por habitante, um dos maiores consumos de FVIII per capita conforme Gráfico 1, utiliza uma licitação semelhante a este modelo (Apêndice C) . São definidas pontuações para vários critérios estabelecidos. Estes critérios estão divididos em cinco categorias: segurança, eficácia, qualidade, segurança no fornecimento/disponibilidade e suporte científico, além do preço. (Grifos nossos) . 
Destarte, o próprio TCU houvera concluído que a aquisição pública de hemoderivados, deve considerar critérios de segurança, eficácia, qualidade, tudo isso, aliado ao critério preço e devidamente observados os valores de referência, à luz dos parâmetros definidos no certame. Tais recomendações se coadunam com a regra geral, observada pelo MS, quanto ao estabelecimento, no âmbito dos critérios de qualificação técnica para habilitação, da necessidade de registro do produto na Agência Nacional de Vigilância Sanitária (Anvisa) .
 c. Da necessária atribuição de efeito suspensivo em razão do risco de dano reverso decorrente da suspensão do Pregão Eletrônico n° 126/2022. 
De acordo com o art. 289, §4º do RITCU, "a critério do Presidente do Tribunal, do presidente de câmara ou do relator, conforme o caso, poderá ser conferido efeito suspensivo ao agravo". Nesta quadra, para concessão de efeito suspensivo ao presente recurso, passa-se a demonstrar o fundamento relevante para reforma da decisão agravada e risco de dano irreparável em caso de manutenção da medida cautelar. 
A Coordenação-Geral do Componente Especializado da Assistência Farmacêutica do MS sustenta, no bojo da Nota Técnica nº 11/2023-CGCEAF/DAF/SCTIE/MS que a manutenção da decisão que suspendeu, por tempo indeterminado, o Pregão Eletrônico n° 126/2022, "se traduz em efetivo risco de desabastecimento de imunoglobulina da Rede SUS, caracterizando verdadeiro periculum in mora inverso". 
Sustenta a CGCEAF que o Ministério da Saúde tem envidado seus esforços para que o processo aquisitivo em debate transcorra de forma regular e segundo as balizas delineadas pelas leis e demais normas acima referenciadas em cotejo com os regramentos aplicáveis às licitações, tudo segundo a moldura constitucional incidente. Explana a referida Coordenação-Geral que "todo esse esforço se justifica para que todo o processo aquisitivo ocorra em tempo hábil e de forma tempestiva, de modo que a contratação e a respectiva entrega do medicamento possa abastecer a rede SUS de forma satisfatória".
Cabe transcrever trecho de memória, apresentada pela CGCEAF, que relatou a preocupação da área técnica em relação aos percalços enfrentados pelo MS na aquisição destes insumos, notadamente em razão de desdobramentos resultantes de outras Representações apresentadas a esta Eg. Corte, citemos:
 "6.5. Imperioso recordar que o último PE 24/2021 também foi submetido à apreciação do TCU por meio de Representação da VIRSHOW (TC Processo 034.823/2021-2) , de relatoria do Ministro Bruno Dantas, culminando igualmente na suspensão do certame diante de supostas alegações de irregularidades no pregão (Acórdão 2.438/2021 - 06/10/2021) . A suspensão do pregão trouxe inegável risco de desabastecimento à rede, tendo o Ministério da Saúde interposto recurso em face do Acórdão, bem com submetido o caso ao Supremo Tribunal Federal, que concedeu liminar suspendendo os efeitos da cautelar adotada pela TCU, autorizando o Ministério da Saúde a contratar os insumos pelo prazo de 60 dias. Posteriormente, expirados os efeitos da liminar concedida pelo STF, o próprio relator Bruno Dantas atribuiu efeito suspensivo ao recurso do Ministério para suspender a medida cautelar. 
6.6. Por fim, no último dia 13/12/2022, o Ministro Bruno Dantas validou a aquisição praticada pelo Ministério da Saúde por meio do PE 24/2021, revogando a cautelar anteriormente concedida e tornando prejudicado o recurso interposto pelo Ministério da Saúde.
 6.7. Todo esse contexto se faz necessário para que se tenha clareza de que a suspensão do PE 126/2022, igualmente como ocorreu com o PE 24/2021, possui alta potencialidade de produzir grave lesão à ordem pública, prejudicando o regular abastecimento do medicamento pretendido com o processo licitatório." 
Uma vez abordadas as razões de direito e de fato que lastrearam a atuação do Ministério da Saúde, cumpre ratificar a informação no sentido de que a elaboração do Pregão Eletrônico n° 126/2022 foi pautada pela observância do princípio da legalidade, em sua acepção ampla, uma vez que não apenas foram observadas as balizas definidas pela legislação federal, como, também, os parâmetros normativo-regulamentares, já referenciados alhures. Neste cenário, as áreas técnicas não identificaram, à luz do atual quadro fático, base para moldar o edital segundo a hipótese de exceção de forma a viabilizar a aquisição de medicamentos sem o devido registro na ANVISA. 
Para além dos parâmetros de ordem técnico-jurídica que modelaram o instrumento convocatório, cumpre enfatizar o registro da CGCEAF quanto à potencialidade da determinação de suspensão do pregão "produzir grave lesão à ordem pública, prejudicando o regular abastecimento do medicamento pretendido com o processo licitatório." 
Destarte, os fundamentos relevantes para a reforma da decisão estão expostos acima, com destaque para a necessidade de resguardar o regular abastecimento do medicamento e viabilizar a continuidade da execução da política pública, entregando os insumos necessários à realização dos tratamentos que demandam insulina humana. 
Por esses motivos, conclui-se que estão presentes os requisitos para atribuição de efeito suspensivo ao agravo da União, de modo a suspender os efeitos do despacho decisório que deferiu pedido de concessão de medida cautelar determinando ao Ministério de Saúde que suspenda a abertura do Pregão Eletrônico 126/2022-SRP.
É o relatório.

Márcio Chaves de Castro (Procurador Federal CGCEX/CONJUR/MS).

Não atuou.

REPRESENTAÇÃO FORMULADA POR EMPRESA. CONCESSÃO DE CAUTELAR. REFERENDO DA CAUTELAR. AGRAVO. AUSÊNCIA DE ELEMENTOS QUE JUSTIFIQUEM O AFASTAMENTO DA MEDIDA ASSECURATÓRIA. NEGATIVA DE PROVIMENTO. NOTIFICAÇÃO.

REPRESENTAÇÃO (REPR)

não atuou.

Em exame, agravo interposto pelo Ministério da Saúde em face do despacho à peça 25, por meio do qual foi concedida medida cautelar para suspender a abertura do Pregão Eletrônico 126/2022-SRP, cujo objeto é a aquisição de 568.154 frascos de Imunoglobulina Humana 5g injetável, até manifestação definitiva deste Tribunal (peça 25) .
Foi questionada, na representação, a vedação feita no edital à participação de empresas estrangeiras sem registro do produto no Brasil (Anvisa) . Por ocasião da concessão da cautelar, considerei, em resumo, provável infração a princípios da seleção da proposta mais vantajosa para a administração e de economicidade, além de grave risco de lesão ao erário e/ou de que o Ministério da Saúde não consiga disponibilizar o medicamento em quantidade necessária à demanda do SUS.
Isso, essencialmente, devido ao histórico de dificuldades de aquisição do referido medicamento pelo Ministério da Saúde e ao fato de que empresas estrangeiras têm fornecido o medicamento a preços menores que empresas nacionais. 
A agravante alega, nesta oportunidade, que tal disposição editalícia decorreu das regras normativas vigentes que estabelecem que a aquisição de medicamentos no país deve ser feita por empresas que possuam registro na Anvisa (art. 12 da Lei 6360/1976, inciso II do art. 19-T da Lei 8080/1990, inciso VII, art. 7º da Lei 9.782/1999) . 
Além disso, aduz que o contrato atualmente em vigor, decorrente do Pregão Eletrônico 24/2021, foi firmado com empresa estrangeira cujo produto não possui registro da Anvisa, em caráter excepcional, com fulcro na Resolução Anvisa 203/2017, haja vista o contexto da época que foi caracterizado pelos efeitos da pandemia mundial ocasionada pela Covid-19, com decréscimos nas taxas de doação e fornecimento de sangue, afetando, consequentemente, a produção de imunoglobulina humana, e pela incapacidade do mercado interno de suprir as necessidades do SUS. 
Registra, inclusive, que de tal quadro fático excepcional ocasionou, posteriormente, a edição da Resolução da Anvisa 563/2021, que autorizou a importação, pelo Ministério da Saúde e em caráter excepcional e temporário, de imunoglobulina humana sem registro sanitário no Brasil. Frisou, porém, que esse normativo vigorou apenas até agosto/2022, não podendo, assim, fundamentar o novo pregão. 
Segundo entendeu, o fato de a Anvisa não ter prorrogado o referido normativo indicava que a própria agência reguladora tinha considerado superado o quadro fático excepcional e que, portanto, "a manutenção da flexibilização das medidas de importação de imunoglobulina humana não se fazia, por hora, necessária, diante da não caracterização de um quadro de indisponibilidade no mercado nacional do insumo devidamente registrado". 
Assim, ressaltou a agravante que, como no momento da realização do pregão em discussão não era possível constatar a indisponibilidade do medicamento no mercado nacional, pautou-se pela regra geral mencionada no parágrafo quarto supra, não podendo se valer nem da Resolução Anvisa 203/2017, tampouco da Resolução da Anvisa 563/2021.
Por fim, a agravante alega que a manutenção da cautelar, por tempo indeterminado, se traduz em efetivo risco de desabastecimento de imunoglobulina no SUS, caracterizando periculum in mora inverso. 
Desta forma, solicita a suspensão da medida cautelar e a continuidade do pregão.
II
Preenchidos os requisitos de admissibilidade, o agravo interposto deve ser conhecido, nos termos do art. 289 do RITCU.
No mérito, julgo que não mereça provimento, pelos motivos que declino.
Com efeito, o agravo em exame não trouxe aos autos informações que pudessem afastar os indícios de irregularidade apontados e que formaram minha convicção quanto à necessidade da cautelar ora reanalisada. 
Ao contrário, como houve a abertura do pregão, posteriormente suspenso devido à cautelar concedida, foi possível verificar alguns fatos. Por exemplo, todos os preços ofertados (R$ 1.552,08, R$ 1.912,00, R$ 2.100,00 e R$ 2.425,00) ficaram acima do preço de referência (R$ 1.274,17) . Além disso, somadas as quantidades ofertadas por cada licitante (438.550) , o quantitativo ficou abaixo daquele desejado pelo Ministério da Saúde para cobrir a demanda do SUS (568.154 frascos) .
Tal conjuntura evidencia um ponto importante que é a incapacidade do mercado interno em abastecer o SUS em sua demanda pelo produto, situação que antes não era possível de ser vislumbrada, de acordo com a agravante. 
Ainda, da análise dos preços ofertados, vê-se que há grande diferença entre as propostas dos licitantes. Ademais, a empresa que ofertou o menor preço (R$ 1.552,08) somente pode entregar 57 mil frascos; a de segundo melhor preço, apenas 150 mil; a de terceiro melhor preço, 125 mil; e a quarta, 106.550. Desta forma, ao final do pregão, haverá de ocorrer negociações necessariamente com todas as empresas a fim de atender apenas parcialmente a demanda do Ministério da Saúde para que os preços ofertados sejam, ao menos, igualados ao de referência. Essa situação sugere que há grande risco de frustação da licitação.
Quanto à presença do perigo da demora reverso, considero, por ora, estar afastado, uma vez que há estoque previsto até maio do presente ano, conforme informação obtida pela unidade técnica junto ao Ministério da Saúde, de modo que há tempo hábil ao TCU para apreciar o processo no mérito, sem prejuízo de, naturalmente, eventual revogação monocrática da medida caso assim seja exigido. Para tanto, determino à AudSaúde urgência na apreciação de processo em análise.
Registro, por fim, que, encontrando-se os autos em meu gabinete, a representante, empresa Virchow Biotech Private Limited, veio aos autos, por intermédio das peças 40 e 41, para se manifestar sobre o presente agravo. Entretanto, tal manifestação não carece de pronunciamento por parte deste relator, haja vista que a empresa não é parte no processo e tampouco foi admitida como interessada. Suas considerações são admitidas tão somente como contribuições, caso pertinentes, ao deslinde dos fatos. Conforme jurisprudência pacífica deste Tribunal, a admissão como parte interessada não é assegurada pela condição de representante.
Nestas condições, voto para que o Tribunal de Contas da União aprove o acórdão que submeto a este Colegiado.
TCU, Sala das Sessões, em 1 de fevereiro de 2023.
Ministro VITAL DO RÊGO 
Relator